【裁判字號】    89,台上,1658
【裁判日期】    890721
【裁判案由】    返還價金
【裁判全文】
最高法院民事判決                              八十九年度台上字第一六五八號
    上  訴  人  乙○○
    訴訟代理人  王勝彥律師
    被 上訴 人  甲○○
右當事人間請求返還價金事件，上訴人對於中華民國八十八年五月六日台灣高等法院
第二審判決（八十七年度重上字第四二八號），提起上訴，本院判決如左：
    主  文
原判決廢棄，發回台灣高等法院。
    理  由
本件上訴人主張：被上訴人委託訴外人永慶房屋仲介股份有限公司（下稱永慶公司）
居間出賣其所有坐落台北市○○區○○段五小段一七三地號土地及其上建物即門牌號
碼為台北市○○路一二二巷四二弄九號、三一號（警衛亭）房屋予伊，依約被上訴人
於伊給付備證用印款之前即應決定土地增值稅按自用或一般稅率申報，若無法適用自
用稅率時，仍應依照一般稅率繳納，不得影響伊應有權益，惟被上訴人於土地增值稅
單核發後，遲不繳納土地增值稅，經伊限期催告履行，仍未辦理完稅，伊乃發函解除
兩造間之買賣契約。依系爭不動產買契約書約定條款第八條之約定，被上訴人除應返
還已收之價金新台幣（下同）三百二十萬元外，並應給付同額之懲罰性違約金及賠償
損害三十萬四千元等情，爰求為命被上訴人給付六百七十萬四千元並加付法定遲延利
息之判決。
被上訴人則以：依系爭不動產買賣契約書之約定，上訴人至遲須於稅單核發後三日內
，繳付第三期價款一百三十萬元，詎上訴人將之曲解為伊應於土地增值稅單核發後三
日內繳納增值稅，而對其依約應繳納完稅款（第三期價款）及契稅之義務，故不履行
，自不得請求伊先行繳納土地增值稅。且由系爭不動產買賣契約書約定條款第七條第
二款約定內容以觀，上訴人亦有配合使伊儘可能按自用稅率繳納土地增值之義務。況
上訴人幾經證人即代書溫獅雄及永慶公司店長李元鳳通知繳納第三期價款及契稅，均
拒不出面，縱其請求伊先繳納土地增值稅，係屬權利之行使，亦與誠信原則有違等語
，資為抗辯。
原審維持第一審所為上訴人敗訴判決，駁回其上訴，係以：由系爭不動產買賣契約書
約定條款第二條第三款約定之體例及行文先後順序以觀，須上訴人提出契稅金額及完
稅款（第三期價款）之給付，被上訴人始有配合履行繳納土地增值稅之義務，且依兩
造間之買賣及一般交易習慣，賣方係以買方支付之第三期價款繳納土地增值稅，亦即
手續上應由上訴人於稅單核發後三日內支付第三期價款予被上訴人，兩造再將契稅及
土地增值稅款項同時交由代書代為繳納，或上訴人僅交付扣除土地增值稅之第三期價
款餘額予被上訴人，而將契稅及土地增值稅款項交由代書代為繳納，故上訴人拒不出
面支付第三期價款，自無請求被上訴人繳納土地增值稅之餘地。雖上訴人依系爭不動
產買賣契約書約定條款第二條第三款之約定，以其應給付第三期價款之義務得與被上
訴人繳納土地增值稅之義務為同時履行之抗辯，主張其無先給付第三期價款之義務，
但查上訴人給付第三期價款之義務與被上訴人繳納土地增值稅之義務，二者在事實上
或有密切之關係，惟一者為上訴人對被上訴人之契約上義務，另一則係被上訴人對稅
捐機關之公法上義務，究非立於互為對待給付之關係，自無同時履行抗辯之問題可言
。況同時履行抗辯權之行使，亦僅賦予於他方為對待給付前得拒絕自己給付之權利，
並非謂其得請求他方先為給付。是以上訴人上開之主張，自不足採。退步言之，上訴
人於提出契稅金額及第三期價款之給付前，請求被上訴人先繳納土地增值稅，縱屬權
利之行使，亦因上訴人屢經證人溫獅雄及李元鳳通知前往繳納契稅及第三期價款，均
拒不出面，業經該等證人結證屬實，而與誠信原則有違。再者，繳納土地增值稅係出
賣人之公法上義務，如未為履行，亦僅對稅捐機關負有責任而已，買受人並不因而有
解除契約之權利。因此，上訴人以被上訴人未繳納土地增值稅，經其限期催告後，亦
未履行為由，解除兩造間之買賣契約，即難認為合法。上訴人解除契約既不合法，則
其據以請求被上訴人返還價金及給付懲罰性違約金暨賠償損害共六百七十萬元四千元
，並加付法定遲延利息，自屬無據，不應准許等詞，為其判斷之基礎。
惟查系爭不動產買賣契約書約定條款第二條第三款，係約定甲方（即上訴人）繳納契
稅及給付完稅款（即第三期價款）同時，乙方（即被上訴人）應繳清土地增值稅。申
言之，上訴人繳納契稅及第三期價款之義務，與被上訴人繳納土地增值稅之義務，依
此項約定應同時為之。原審竟謂依系爭買賣及一般交易習慣，上訴人應給付之第三期
價款係用以完納土地增值稅，進而認定上訴人須提出契稅金額及第三期價款之給付，
始得請求被上訴人履行繳納土地增值稅之義務，似與上開約定不符。蓋上訴人給付第
三期價款，若係供被上訴人繳納土地增值稅之用，則上開應「同時」為之之約定，即
無意義。又上訴人給付第三期價款之義務與被上訴人繳納土地增值稅之義務，原審認
定並非立於互為對待給付之關係，固非無見，然由系爭買賣不動產契約書約定條款第
二條第三款約定內容以觀，此二項義務係各別存在，且依前述，繳納土地增值稅之義
務並非依附於上訴人給付第三期價款義務之上，況納稅與給付價款應同時履行，亦符
常情，蓋出賣人繳納土地增值稅乃其履行對待給付即土地所有權移轉登記前，必須完
成之前置行為，彼此之間為達成雙務契約之履行，難認無密切之牽連關係，而基於法
律公平原則，非無類推適用同時履行抗辯之餘地，乃原審謂無同時履行抗辯之問題，
自有再推研之必要。茲被上訴人繳納土地增值稅之義務倘須與上訴人給付第三期價款
之義務同時履行，且履行期業已屆至，上訴人即得請求被上訴人依約繳納土地增值稅
，而被上訴人不依約履行，似難謂無違約。若被上訴人果有違約，則上訴人以被上訴
人經其限期催告繳納土地增值稅，仍不繳納為由，依系爭不動產買賣契約書約定條款
第八條第一款之約定，解除兩造間之買賣契約，是否全不足採，即有再推求之餘地。
再者，上訴人否認接到繳納契稅之通知，而證人溫獅雄雖稱再補陳通知之證明，但未
據其提出，且溫獅雄僅證稱上訴人未拿錢來，亦非謂上訴人曾經其通知而拒不出面（
見原審卷四三頁、四五頁正面），此外另一證人李元鳳並未證述其曾通知上訴人繳款
，故可否以上訴人經上開證人通知繳納契稅及第三期價款仍拒不出面為由，謂其請求
被上訴人繳納土地增值稅違背誠信原則，亦值商榷。乃原審就上開各項未詳予調查審
認澄清，遽以前揭理由，為不利上訴人之判斷，自屬可議。上訴論旨，指摘原判決不
當，求予廢棄，非無理由。
據上論結，本件上訴為有理由。依民事訴訟法第四百七十七條第一項、第四百七十八
條第一項，判決如主文。
中      華      民      國    八十九    年      七      月    二十一    日
                              最高法院民事第一庭
                                  審判長法官  李  錦  豐
                                        法官  楊  鼎  章
                                        法官  吳  麗  女
                                        法官  蘇  達  志
                                        法官  顏  南  全
      右正本證明與原本無異
                                              書  記  官
中      華      民      國    八十九    年      八      月      九      日


司法院資訊處製作；財團法人民間司法改革基金會備份。
